臺灣臺北地方法院民事裁定  
110年度司字第183號
聲  請  人  彭北辰  


代  理  人  黃翊華律師
            簡榮宗律師
相  對  人  我橙股份有限公司


法定代理人  黃智銘  
代  理  人  蔡宜蓁律師

上列當事人間選派檢查人事件，本院裁定如下：
    主  文
一、聲請駁回。
二、聲請程序費用新臺幣壹仟元由聲請人負擔。
    理  由
一、聲請意旨略以：聲請人前於民國110年8月6日、同年月19日
    ，函請相對人提供公司章程、歷屆股東會議事錄、財務報表
    及股東名簿，迄今均未獲置理；相對人110年度股東常會復
    未能提出監察人審查報告及會計師查核報告，且相對人109
    年度資產負債表所載相對人現金及銀行存款較去年度大幅減
    少，並新增高達新臺幣（下同）2,330萬元之其他應收款；
    再聲請人分別於110年6月、同年7月、同年7月30日（110年
    度股東常會），取得相對人109年度綜合損益表及資產負債
    表、109年度資產負債表、綜合損益表及資產負債表，上開
    會計表冊容有矛盾不實之情事，相對人並疑似偽造不實股東
    臨時會議紀錄，向臺北市政府辦理變更登記，且第三人即相
    對人董事長黃智銘疑似淘空相對人公司，故自有選派檢查人
    查核之必要，爰依公司法第245條第1項規定，聲請選派相對
    人之檢查人，檢查相對人自106年2月21日起迄今之業務帳目
    及財產情形暨附表所列特定事項、特定交易文件及紀錄等語
    。
二、按繼續6個月以上，持有已發行股份總數1％以上之股東，得
    檢附理由、事證及說明其必要性，聲請法院選派檢查人，於
    必要範圍內，檢查公司業務帳目、財產情形、特定事項、特
    定交易文件及紀錄，公司法第245條第1項規定甚明。參諸10
    7年8月1日修正公布、同年11月1日施行之公司法第245條立
    法理由，明載：「一、為強化公司治理、投資人保護機制及
    提高股東蒐集不法證據與關係人交易利益輸送蒐證之能力，
    爰修正第1項，擴大檢查人檢查客體之範圍及於公司內部特
    定文件。…另參酌證券交易法第38條之1第2項立法例，股東
    聲請法院選派檢查人時，須檢附理由、事證及說明其必要性
    ，以避免浮濫。…」，足見聲請選派檢查人係為保障少數股
    東權利，惟其檢查範圍並非漫無限制，必須具「必要性」，
    且限於「特定、必要範圍」甚明。
三、經查：
㈠、按「除證券主管機關另有規定外，董事會應將章程及歷屆股
    東會議事錄、財務報表備置於本公司，並將股東名簿及公司
    債存根簿備置於本公司或股務代理機構」、「前項章程及簿
    冊，股東及公司之債權人得檢具利害關係證明文件，指定範
    圍，隨時請求查閱、抄錄或複製；其備置於股務代理機構者
    ，公司應令股務代理機構提供」，公司法第210條第1、2項
    分別定有明文。次按，「代表公司之董事，違反第1項規定
    ，不備置章程、簿冊者，處1萬元以上5萬元以下罰鍰。…」
    、「代表公司之董事，違反第2項規定無正當理由而拒絕查
    閱、抄錄、複製或未令股務代理機構提供者，處1萬元以上5
    萬元以下罰鍰。…」、「前2項情形，主管機關或證券主管機
    關並應令其限期改正；屆期未改正者，繼續令其限期改正，
    並按次處罰至改正為止」，公司法第210條第3項前段、第4
    項前段、第5項亦有明文。
㈡、由此可見，公司董事會應將公司章程、歷屆股東會議事錄、
    財務報表備置於公司，供公司股東隨時查閱，惟股東應檢具
    利害關係證明文件並指定範圍，以免股東藉此干擾公司之運
    作；如代表公司之董事不備置上開文件及報表，或無正當理
    由拒絕查閱，主管機關則得對之裁處罰鍰，且得連續處罰。
    本件聲請人固於110年8月6日，函請相對人提供公司章程、
    歷屆股東會議事錄、財務報表、股東名簿及監察人審查報告
    ，該函文並於同年月9日對相對人為送達等情，有瀛睿律師
    事務所110年8月6日（110）瀛睿律字第1100806001號函及郵
    件收件回執可參（見本院卷第25至31頁），惟相對人於110
    年8月11日以郵局存證信函請聲請人表明與相對人有法律上
    利害關係之證明文件，並指定與其有利害關係之範圍，亦有
    臺北公館郵局第117號郵局存證信函附卷為憑（見本院卷第3
    7至40頁），堪認相對人並非無故拒絕聲請人查閱上開資料
    。
㈢、聲請人雖於110年8月19日函知相對人，其自成為相對人股東
    時起，即當然與相對人具有利害關係，且陳明前已明確指定
    範圍為107年1月1日起至交付日止乙節，有瀛睿律師事務所1
    10年8月19日（110）瀛睿律字第1100819002號函及郵件收件
    回執在卷可按（見本院卷第41至47頁），惟公司法第210條
    第2項既明定股東及債權人查閱章程及簿冊（包含歷屆股東
    會議事錄、財務報表、股東名簿及公司債存根簿），前提係
    檢具利害關係證明文件並指定範圍，足見立法者限制查閱公
    司章程及簿冊之主體為「具有利害關係之股東及債權人」，
    而非所有股東或債權人均得任意請求。聲請人僅以其為相對
    人股東，即請求查閱相對人之章程及簿冊，未陳明就所查閱
    之章程及簿冊究竟有何利害關係，難謂符合前開公司法第21
    0條第2項之要件。即使認為聲請人具有利害關係，得請求查
    閱章程及簿冊，亦僅係主管機關是否對代表相對人之董事裁
    罰之問題。本件依聲請人所提證據資料，未見相對人有經主
    管機關裁罰之情事，自難認聲請人已窮盡公司法所定程序，
    而有選派檢查人檢查之必要。
㈣、再按，每會計年度終了，董事會應編造營業報告書、財務報
    表、盈餘分派或虧損撥補之議案表冊，於股東常會開會30日
    前交監察人查核；董事會所造具之各項表冊與監察人之報告
    書，應於股東常會開會10日前，備置於本公司，股東得隨時
    查閱，並得偕同其所委託之律師或會計師查閱，公司法第22
    8條第1項、第229條規定甚明。復按，董事會應將其所造具
    之各項表冊，提出於股東常會請求承認，經股東常會承認後
    ，董事會應將財務報表及盈餘分派或虧損撥補之決議，分發
    各股東；代表公司之董事，違反第1項規定不為分發者，處1
    萬元以上5萬元以下罰鍰，同法第230條第1、4項亦有規範。
    是以，股東於股東常會開會10日前，得隨時查閱董事會所造
    具之財務報表等表冊及監察人報告書，董事會並應將各項表
    冊於股東常會提出，經股東常會承認後，董事會應將財務報
    表分發各股東；如代表公司之董事不分發財務報表予各股東
    ，主管機關則得對之裁處罰鍰。
㈤、相對人於110年7月30日召開股東常會，決議承認相對人109年
    度營業報告書及財務報表，有相對人股東常會會議事錄、11
    0年股東常會開會通知各1份在卷可按（見本院卷第53、65頁
    ），則依前開說明，聲請人於110年7月30日股東常會開會10
    日前，本即得隨時向相對人查閱董事會所造具之財務報表及
    監察人報告書，且得於董事會將各項表冊提請股東常會承認
    時查閱，依聲請人所提股東常會錄音譯文，亦可見相對人法
    定代理人對於股東質疑公司虧損，已明確陳明參閱財務報告
    （見本院卷第118頁），復因相對人實收資本額達3,000萬元
    以上，有經濟部商工登記公示資料查詢服務可佐（見本院卷
    第69頁），依「公司法第20條第2項之公司資本額一定數額
    及一定規模」公告事項第1項規定，相對人之財務報表應先
    經會計師查核簽證後，始能提請股東常會承認，顯見聲請人
    並非不得於股東常會開會前及開會時，向相對人查閱經會計
    師查核簽證之財務報表及監察人報告書內容。況聲請人聲請
    檢查如附表編號2所示之特定交易文件，未及於財務報表及
    監察人審查報告，聲請人復未舉證相對人確實未提出會計師
    查核報告及監察人審查報告，則聲請人以相對人未提供上開
    報告，聲請選派檢查人檢查如附表所示之特定事項、特定交
    易文件及紀錄，二者間並無關連性，尚難准許。
㈥、又聲請人主張相對人109年度資產負債表所載相對人現金及銀
    行存款較去年度大幅減少，且新增高達2,330萬元之其他應
    收款，相對人前後提供之會計表冊互有矛盾，並提出聲證6
    之109年度損益及稅額計算表、109年度資產負債表、聲證8
    之綜合損益表、資產負債表、聲證9之資產負債表為據（見
    本院卷第49至51、55至63頁），惟公司每年度現金、存款與
    其他應收款之變動，本有各種可能性，資產負債表依前開公
    司法第228條第1項、第230條第1項規定，復須經由董事會編
    造表冊、監察人查核、股東常會承認之法定程序，聲請人既
    在相對人110年7月30日召開110年度股東常會前，於110年6
    月、同年7月間依序取得聲證8、聲證9之會計表冊，足認聲
    證8、聲證9之表冊尚未經查核、承認，自難憑此遽認有選派
    檢查人檢查附表所示公司特定事項、特定交易文件及紀錄之
    必要。
㈦、另聲請人主張相對人於110年7月30日股東常會「補追認國發
    基金入資修正章程」，疑似偽造不實之股東臨時會議紀錄，
    向臺北市政府辦理變更登記乙節，有110年股東常會開會通
    知可按（見本院卷第65頁），並經本院以110年度訴字第520
    2號判決認定該補追認修正章程案，違反公司法第277條所定
    公司非經股東會決議不得變更章程之規定，確認為無效（見
    本院卷第87至101頁），惟聲請人未具體陳明此與其聲請如
    附表所示之檢查範圍有何關連，自難單以此為由，遽認有選
    派檢查人之必要性。再聲請人主張相對人董事長黃智銘疑似
    淘空相對人公司云云，僅係聲請人主觀臆測，尚乏其他證據
    支持，亦不足以認定聲請人有聲請選派檢查人之必要。
㈧、綜上所述，聲請人依公司法第245條第1項規定，聲請本院為
    相對人選派檢查人，並無必要，不應准許。
四、依非訟事件法第21條第2項、第24條第1項，民事訴訟法第95
    條、第78條，裁定如主文。　　
中　　華　　民　　國　　111 　年　　7 　　月　　25　　日
                  民事第八庭    法　官　吳佳樺
以上正本係照原本作成。
如不服本裁定應於送達後10日內向本院提出抗告狀，並繳納抗告
費新臺幣1,000元。
中　　華　　民　　國　　111 　年　　7 　　月　　25　　日
                                書記官  黃湘茹
附表：
編號 檢查範圍 1 特定事項： ㈠、有關109年度資產負債表記載新臺幣（下同）2,330萬元其他應收款之交易對象及交易情形。 ㈡、相對人出資、資金貸與、轉增資、關係人實際交易情形，其中有無異常或增虛漏報之情事，及會計科目是否正確。 ㈢、業務帳目、財物資訊是否均依法令完整揭露，有無隱匿、不實之情形。 ㈣、相對人董事、經營階層就業務帳目、財產情形之編列管理是否適法；監察人是否善盡其監督責任。 ㈤、因調查前開特定事項，檢查人依實際檢查情形，本諸其專業而請求交付之相關文件。 2 特定交易文件及紀錄：自107年1月1日起至檢查日止，相對人之： ㈠、歷次董事會議事錄、出席人員名冊及錄音錄影檔。 ㈡、歷次股東常會、股東臨時會議事錄、出席人員名冊及錄音錄影檔。 ㈢、其他檢查人依實際檢查情形，本諸其專業而請求交付之相關特定文件及紀錄。